臺灣高等法院花蓮分院民事判決　　　　　 110年度上字第29號
上　訴　人　陳民宗　
訴訟代理人　李文平律師
　　　　　　張照堂律師
被 上 訴人　林柏鴻　
上列當事人間請求債務不履行損害賠償事件，上訴人對於中華民
國110年5月4日臺灣花蓮地方法院110年度訴字第26號第一審判決
提起上訴，本院於民國110年10月5日言詞辯論終結，判決如下：
    主      文
上訴駁回。
第二審訴訟費用由上訴人負擔。
    事實及理由     
一、上訴人主張略以：
  ㈠訴外人陳義忠、陳麗雯稱投資瀝青有利可圖，向上訴人借用
    資金供其等週轉，陳義忠、陳麗雯並開立支票、本票各2 張
    ，面額均新台幣（下同）500 萬元予上訴人以供擔保。嗣上
    訴人與陳義忠等人另因清償債務糾紛，遂與訴外人義霖企業
    有限公司（原名為：義霖瀝青企業有限公司，下稱義霖公司
    ）於民國99年6 月22日經公證人何叔孋公證、被上訴人見證
    ，訂立債務清償協議（經99年度花院民公孋字第00000 號公
    證，下稱系爭公證書），載明義霖公司向上訴人借款，尚未
    清償完畢，為妥善解決債務，上訴人同意向臺灣花蓮地方法
    院（下稱花蓮地院）聲請撤封如系爭公證書附件所示之不動
    產，雙方並達成分期清償協議，並經確認義霖公司應清償之
    金錢債務總計為650 萬元整，義霖公司、陳義忠亦於同日就
    本金部分，由義霖公司、陳義忠簽發本票票號00000000、金
    額500萬元、發票日99年6月22日、到期日100年4月30日（下
    稱系爭本金本票），另就利息部分，義霖公司、陳義忠簽發
    本票票號00000000、金額150萬元、發票日99年6月22日、到
    期日100年4月30日（下稱系爭利息本票）之本票2 紙以為擔
    保（合稱系爭本票）。
  ㈡系爭公證書第2條所載650萬元（本金500萬元及利息150萬元
    ），與前89年9月15日陳義忠、陳麗雯立據借貸之500萬元，
    2筆債權係完全獨立且不同之存在，理由如下：
    1.債權人：
      ⑴被上訴人管理之債權為陳民宗。
      ⑵與被上訴人無關之債權為謝淑鈴（更名前為謝月鐘）。
    2.契約簽立時間：
      ⑴被上訴人管理之債權為99年6月22日。
      ⑵與被上訴人無關之債權為89年9月15日。
    3.債務人：
      ⑴被上訴人管理之債權為義霖公司。
      ⑵與被上訴人無關之債權為陳義忠、陳麗雯。
    4.借貸金額：
      ⑴被上訴人管理之債權為650萬元（含利息150萬元）。
      ⑵與被上訴人無關之債權為500萬元。
    5.設定抵押權：
      ⑴被上訴人管理之債權抵押擔保物為花蓮縣○○鄉○○○
        段00000地號土地及其上新建房屋。
      ⑵與被上訴人無關之債權抵押擔保物為花蓮縣○○市○○
        段0000、0000、0000、0000、0000地號等土地。
    6.擔保票據：
      ⑴被上訴人管理之債權為本票（即系爭本票）：
        ①本票票號000000、金額500萬元、發票日99年6月22日
          、到期日100年4月30日、發票人義霖公司、陳義忠。
        ②本票票號000000、金額150萬元、發票日99年6月22日
          、到期日100年4月30日、發票人義霖公司、陳義忠。
      ⑵與被上訴人無關之債權為：
        ①支票票號000000、金額500萬、發票日90年6月15日、
          發票人忠信土木包工業即陳義忠。
        ②支票票號0000000、金額500萬、發票日89年11月15日
          、發票人陳義忠。
        ③本票票號000000、金額500萬、發票日89年9月15日、
          到期日89年11月15日、發票人陳義忠、陳麗雯。
        ④本票票號000000、金額500萬、發票日89年9月15日、
          到期日89年11月15日、發票人義霖公司。
    7.後續還款情形：
      ⑴被上訴人管理之債權為本票：花蓮地院106 年度訴字第
        49號、本院106 年度上易字第79號確定判決認定，債務
        人應給付利息150 萬元未罹於時效（特別說明：本案陳
        民宗提起訴訟之範圍僅有爭執之150 萬元利息部分，其
        餘500萬元部分當時未提訴訟）。
      ⑵與被上訴人無關之債權為：
        ①花蓮地院91年度花簡字第40號、92年度簡上字第34號
          確定判決，認定債務人曾清償15萬元，債權金額僅剩
          485萬元。
        ②陳義忠於101年2月24日簽立切結書，聲明其與謝淑鈴
          （謝月鐘）債權債務關係，前提供花蓮市○○段0000
          、0000、0000、0000、0000地號土地辦理抵押設定予
          謝淑鈴收件號89年花資登字第000000號，陳義忠同意
          於謝淑鈴辦理抵押權塗銷後，其餘欠款差額由債權債
          務人雙方依協議另由陳義忠提供其他土地設定予債權
          人。
        ③102年1月17日「代位清償証明」載稱略以：陳義河代
          為清償陳義忠積欠謝淑鈴（原姓名謝月鐘）之欠款，
          確實收到支票無訛，且該借款業已全部清償完畢，並
          提供本人之印鑑鑑明、「債務清償證明」、他項權利
          證明書、登記清冊、身分證影本供辦理抵押權塗銷登
          記。「債務清償證明書」載稱：陳義忠（陳麗雯）前
          向本人借款本金最高限額650萬元，以花蓮市○○段0
          000、0000、0000、0000、0000 地號土地為擔保，前
          經花蓮地政事務所89年收件花資登字第000000號辦理
          抵押權登記在案，茲因該借款業已全部清償完畢，爰
          立本證書以向地政機關辦理上述抵押權塗銷登記。
        ④花蓮地院104年度訴字第287號、本院105年度上字第3
          7號、最高法院105年度台上字第2048號確定裁判，認
          定全部債務已由陳義河代償完畢。
  ㈢被上訴人基於系爭公證書第4條第3項為上訴人及義霖公司保
    管系爭本金本票，債務尚未經債務人清償，被上訴人卻誤以
    為清償而將擔保之系爭本金本票交予毫無關係之陳義河，陳
    義河並註載「102.1.17陳義河收取以上（500萬本票）00000
    000號做為代位清償證明之憑證」，將2筆完全不同之債權債
    務混為一談，顯然已經違反系爭公證書第3條第4項、第4 條
    第3項、民法第535、544條之委任義務。
  ㈣綜上，被上訴人擅自將保管系爭本金本票交予陳義河，致使
    上訴人無法持上開本票向訴外人義霖公司追討欠款，受有損
    害，上訴人請求被上訴人應給付損害賠償金500 萬元。原審
    駁回上訴人請求為不當，為此提起上訴，聲明：
    1.原判決廢棄。
    2.被上訴人應給付上訴人500 萬元及自起訴狀繕本送達翌日
      起至清償日止，按週年利率5%計算之利息。
    3.第一、二審訴訟費用由被上訴人負擔。
    4.願供擔保，請准宣告假執行。
二、被上訴人則以：
  ㈠上訴人與謝淑鈴（即謝月鐘）為夫妻，通常由謝淑鈴負責處
    理陳義忠借款、還款事項，前因陳義忠無法還錢，所以上訴
    人、謝淑鈴、陳義忠、陳麗雯曾在其代書事務所協調多次。
  ㈡系爭公證書第1 條所載：「債務人向債權人借款，迄今未清
    償完畢，現債權人已向臺灣花蓮地方法院聲請查封債務人之
    不動產如附件」等語。可見99年6 月22日並無「另外的借款
    事實」，系爭公證書所擔保的僅是89年9 月上訴人與義霖公
    司、陳義忠之借款重新會算，約定除了本金500 萬元外，再
    給付150萬元利息給上訴人，並由債務人再開立2張面額分別
    是500萬元、150萬元的本票（即系爭本票）給上訴人。
  ㈢上訴人於109 年間向臺灣花蓮地方檢察署（下稱花蓮地檢署
    ）針對「陳義忠、陳麗雯、陳義河、張素珍」及被上訴人提
    起刑事「詐欺等」告訴。依花蓮地檢署109 年度偵字第2924
    號不起訴處分書所載：「被告陳義忠、陳麗雯於民國89年向
    告訴人謝月鐘、陳民宗借款新臺幣（下同）500 萬元，並分
    別交付89年9月15日簽發如附表一、二所示之本票2張、支票
    2 張作為擔保，另以花蓮縣○○市○○段0000、0000、0000
    、0000、0000地號抵押權擔保上開債權。顯因被告陳義忠為
    免遭強制執行，遂於99年6 月22日與告訴人陳民宗共同公證
    確認債權金額為含利息150萬元後，總計650萬元之債務。而
    被告陳義河則為被告陳義忠之弟弟，於102年1月17日為取得
    上開告訴人謝月鐘取得抵押權之土地，故還款500 萬元與告
    訴人謝月鐘」等語。是以，上訴人與謝淑鈴已坦承因為陳義
    忠、陳麗雯於89年9月向上訴人、謝淑鈴2人借款1筆500萬元
    ，因陳義忠未還款，雙方始在99年6 月22日共同至公證處，
    確認本金500萬元及利息150萬元，總計650 萬元之債務。此
    亦據上開不起訴處分書所載「被告陳義忠、陳麗雯均辯稱；
    我們只有在89年間向告訴人2人借500萬元，債權人是告訴人
    2 人中的誰我也不清楚，只是出面處理債務的事情通常都是
    告訴人謝淑鈴，後來我們在99年有和告訴人陳民宗立切結書
    ，並約定要償還500萬元的本金及150萬元的利息，當時告訴
    人謝淑鈴也在現場，附表的票據都是為了擔保89年間的500
    萬元債務」等語，是以借款人陳義忠明確表示只有借貸一筆
    「500萬元」，而且99年間同筆500萬元債權衍生出150 萬元
    的利息。均足證系爭公證書所載的650 萬元債務是來自於89
    年9月的500萬借款，雖然相差10年，但是確實是同一債務。
  ㈣上開借款債務業因陳義河於102年1月17日代陳義忠清償而消
    滅，除有謝淑鈴所書立之「代位清償証明書」，以及因此委
    由被上訴人代辦塗銷謝淑鈴之抵押權可證外，尚經本院 105
    年度上字第37號、最高法院105 年度台上字第2048號民事判
    決認定，是以，被上訴人將系爭本金本票交予代償上開債務
    之陳義河，無任何違誤，亦未違反任何義務。
  ㈤上訴人未能提出有借貸2筆500萬元給陳義忠、陳麗雯之證據
    ，且上訴人與其妻謝淑鈴多次以其等與陳義忠、義霖公司間
    的債權、債務關係提起訴訟，均經證實89年9 月債務與系爭
    公證書所載債權是同一筆，且該500 萬元債務業已清償等情
    ，足證上訴人所述系爭本票係另一獨立債務以及該債務尚未
    清償等主張顯不可採，為此答辯聲明：
    1.上訴駁回。
    2.第二審訴訟費用由上訴人負擔。
    3.如受不利判決，願供擔保請准宣告免為假執行。
三、兩造不爭執事項如下（見本院卷第150頁至第156頁，並由本
    院依相關卷證酌為修校）：
  ㈠89年9月15日500萬元借貸當時所簽立之借據如下：
    1.陳義忠、陳麗雯為債務人簽立借據。
    2.約定內容：
      ⑴茲向謝月鐘君借用500萬元整，並提供○○段0000、000
        0、0000、0000、0000號土地以為擔保。
      ⑵利息及違約金詳如抵押權設定契約書。
      ⑶於民國89年9月14日收件花登字第000000號。
    （證據出處：本院卷第161頁）
  ㈡89年9月15日500萬元借貸之抵押設定如下：
    1.當日簽立之抵押權設定契約書，約定抵押權人謝月鐘，義
      務人兼債務人陳義忠、連帶債務人陳麗雯，抵押物為花蓮
      市○○段0000、0000、0000、0000、0000地號土地（權利
      範圍均為21分之1），擔保權利金額為本金最高限額650萬
      元。
    2.謝月鐘因此取得登記日期89年9月15日、發狀日期89年9月
      16日、證明書字號000 花資他字第000000號他項權利證明
      書。
    （證據出處：本院卷第163頁至第169頁）
  ㈢89年9月15日500萬元借貸之票據擔保如下：
    1.簽發附表一支票
   ┌──┬────┬────┬────┬────────────┐
   │編號│票  號  │面額    │發票日  │發票人                  │
   ├──┼────┼────┼────┼────────────┤
   │一  │000000  │500萬元 │90.6.15 │忠信土木包工業即陳義忠  │
   ├──┼────┼────┼────┼────────────┤
   │二  │0000000 │500萬元 │89.11.15│陳義忠                  │
   └──┴────┴────┴────┴────────────┘
    2.簽發附表二本票
   ┌──┬────┬────┬────┬────┬───────┐
   │編號│票號    │面額    │發票日  │到期日  │發票人        │
   ├──┼────┼────┼────┼────┼───────┤
   │一  │000000  │500萬元 │89.9.15 │89.11.15│陳義忠、陳麗雯│
   ├──┼────┼────┼────┼────┼───────┤
   │二  │000000  │500萬元 │89.9.15 │89.11.15│義霖公司      │
   └──┴────┴────┴────┴────┴───────┘
    3.上開附表二編號一所示本票衍生之非訟、訴訟事件：
      ⑴謝月鐘曾持附表二編號一所示本票聲請裁定准許強制執
        行，經花蓮地院90年度票字第1019號核准。
      ⑵陳義忠、陳麗雯以謝月鐘為被告，起訴確認附表二編號
        一所示本票債權不存在事件，先後經花蓮地院91年度花
        簡字第50號、92年度簡上字第34號確定判決認定：陳義
        忠、陳麗雯於89年9月15日向謝月鐘借款500萬元，而開
        立如附表二編號一所示本票擔保，陳義忠、陳麗雯並已
        清償借款本金15萬元。因而判決附表二編號一所示本票
        債權超過485萬元部分之債權不存在。
      （證據出處：本院卷第121頁至第124頁）
    4.因附表二編號二所示本票衍生之非訟、訴訟事件：
      ⑴陳民宗曾持附表二編號二所示本票聲請裁定准許強制執
        行，經花蓮地院90年度票字第1020號核准，嗣因聲請強
        制執行無結果，而換發91執義1859字第6215號債權憑證
        。
      ⑵義霖公司、陳義忠以陳民宗為被告，提起債務人異議之
        訴，先後經花蓮地院104年度訴字第287號、本院105 年
        度上字第37號、最高法院105 年度台上字第2048號確定
        裁判認定：
        ①上開附表二編號二所示本票係為擔保陳義忠、陳麗雯
          於89年9月15日向謝淑鈴借貸之500萬元本金清償；
        ②該500萬元本金業經陳義河全部清償完畢；
        ③陳民宗不得執上開附表二編號二所示本票對義霖公司
          、陳義忠請求清償。
        因而判決確認附表二編號二所示本票債權對義霖公司、
        陳義忠不存在。
      （證據出處：本院卷第55頁至第61頁、第65頁至第79頁、
        第53頁至第54頁）
  ㈣花蓮地院民事執行處於99年5 月31日通知該院92年度執字第
    9415號執行事件，將於99年6月24日第1次拍賣債務人義霖公
    司所有花蓮縣○○鄉○○○段00000 地號及同段000、000建
    號未辦保存登記建物，及債務人陳義忠所有花蓮市○○段00
    00地號土地。
    （證據出處：原審卷第71頁至第77頁） 
  ㈤99年6 月22日公證債務清償協議事項（即系爭公證書）：陳
    民宗（債權人〈甲方〉）、義霖公司（債務人、〈乙方〉，
    代理人陳義忠），於林柏鴻見證下，請求民間公證人何叔孋
    公證債務清償協議（99年度花院民公孋字第00000 號公證）
    內容如下：
    1.第1條（緣由）
      ⑴債務人向債權人借款，迄今尚未清償完畢，現債權人已
        向臺灣花蓮地方法院聲請查封債務人之不動產如附件（
        花蓮縣○○鄉○○○段00000地號）。
      ⑵雙方為妥善解決債務事，債權人同意今日向臺灣花蓮地
        方法院聲請撤封，雙方並達成分期清償協議，作成本契
        約。
    2.第2條（確認債權金額）
      ⑴經雙方確認，債務人應清償之金錢債務（含利息150萬
        元）總計650萬元整。
      ⑵利息：年息百分之5。
    3.第3條（清償方式） 
      ⑴還款計畫：債務人現於花蓮縣○○鄉○○○段00000 地
        號建築房屋（已核發建造執照），債務人計畫於使用執
        照核發，辦理保存登記後，以該建物向銀行抵押借款用
        以清償債權人，不足清償之部分，雙方同意債務人以分
        期（5年）清償方式償還債務。
      ⑵略。
      ⑶債務人同意提供本條第一項之土地及建物予甲方就債務
        未清償之部分，設定抵押權。
      ⑷為確保本債務之履行，債務人於簽訂本契約時，就本契
        約債務金額（650 萬元）開立本票乙紙予債權人收執（
        如附件）。債權人應於債務人完成本條前三項手續後返
        還本票予債務人。
    4.第4條（協議事項）
      ⑴有關本協議書不動產設定、塗銷等事項，雙方同意委任
        林柏鴻地政士辦理。
      ⑵債務人今日向臺灣花蓮地方法院聲請撤銷查封，撤封後
        法院返還之相關文件，雙方同意由林柏鴻地政士保管。
      ⑶前條第四項債務人開立予債權人之本票，雙方同意由林
        柏鴻地政士保管。
      ⑷債務人如未於民國99年6月22日前按本契約第三條第一
        項之計畫清償部分債務者，債權人得將本票逕送裁定。
    （證據出處：原審卷第61頁至第67頁）
  ㈥系爭公證書第3條第4項所載擔保債務履行之本票為（即系爭
    本票）：
   ┌──┬───┬────┬────┬────┬────────┐
   │本票│票號  │面額    │發票日  │到期日  │發票人          │
   ├──┼───┼────┼────┼────┼────────┤
   │一  │000000│500萬元 │99.6.22 │100.4.30│義霖公司、陳義忠│
   ├──┼───┼────┼────┼────┼────────┤
   │二  │000000│150萬元 │99.6.22 │100.4.30│義霖公司、陳義忠│
   └──┴───┴────┴────┴────┴────────┘
    （證據出處：原審卷第69頁）
  ㈦陳民宗以義霖公司、陳義忠為被告，起訴請求清償債務事件
    ，經花蓮地院106年度訴字第49號、本院106年度上易字第79
    號確定判決認定：
    1.陳民宗依公證書約定，委託林柏鴻保管上開附表所示本票
      ，陳民宗應為間接占有人；
    2.陳義忠係以債務人義霖公司代理人地位而在公證書上簽名
      ；
    3.該公證書確為陳民宗與義霖公司先前債務之結算，對於結
      算後之金額確認為650 萬元，並約定年息為5%，原屬利息
      之150 萬元債權，因公證書之簽署約定，性質實已轉為債
      權本金，公證書第2 條關於「（含利息150 萬元）」之記
      載，僅為債權金額650萬元之結算說明，非指150萬元之本
      質仍為利息。
    因而判決義霖公司應給付陳民宗150 萬元本息。
    （證據出處：本院卷第83頁至第88頁、第89頁至第99頁）
  ㈧陳義忠於101年2月24日簽立切結書，聲明其與謝淑鈴（即謝
    月鐘）係為債權債務關係，前提供花蓮市○○段0000、0000
    、0000、0000、0000地號土地辦理抵押設定予謝淑鈴收件號
    89年花資登字第000000號，現陳義忠同意於謝淑鈴辦理抵押
    權塗銷後，其餘欠款差額由債權債務人雙方依協議另由陳義
    忠提供其他土地設定予債權人。
    （證據出處：原審卷第79頁）
  ㈨關於陳義河為陳義忠代償債務及塗銷抵押事項：
    謝淑鈴於102年1月17日出具：
    1.「代位清償証明書」載稱：謝淑鈴（原姓名謝月鐘）收到
      台銀本行支票（應為兆豐國際商業銀行花蓮分行支票之誤
      ）票號為00000000000 號，面額500 萬元，係陳義河代為
      清償陳義忠積欠謝淑鈴（原姓名謝月鐘）之欠款，確實收
      到支票無訛，且該借款業已全部清償完畢，並提供本人之
      印鑑鑑明、「債務清償證明」、他項權利證明書、登記清
      冊、身份證影本供辦理抵押權塗銷登記。此證明書交予陳
      義河收執。
    （證據出處：原審卷第81頁，本院卷第171頁）
    2.「債務清償證明書」載稱：陳義忠（陳麗雯）前向本人借
      款本金最高限額650 萬元，以花蓮市○○段0000、0000、
      0000、0000、0000地號土地為擔保，前經花蓮地政事務所
      89年收件花資登字第000000號辦理抵押權登記有案，茲因
      該借款業已全部清償完畢，爰立本證書以向地政機關辦理
      上述抵押權塗銷登記。
    （證據出處：原審卷第83頁、第85頁）
  ㈩謝淑鈴本人於當日檢附上開代位清償証明書、債務清償證明
    書、身分證影本、他項權利證明書，申請辦理塗銷上開三、
    ㈡、1.之抵押設定，並註銷上開三、㈡、2.之他項權利證明
    書。
    （證據出處：本院卷第171頁至第185頁）
  林柏鴻基於系爭公證書第4條第3項為陳民宗及義霖公司保管
    如上開㈥所示之本票2 紙（即系爭本票），其中面額500 萬
    元之本票（即系爭本金本票）業已交付陳義河，陳義河並註
    載「102.1.17陳義河收取以上（500 萬本票）0O000000號做
    為代位清償證明之憑證」。
   （證據出處：原審卷第113 頁）
四、按稱委任者，謂當事人約定，一方委託他方處理事務，他方
    允為處理之契約；受任人處理委任事務，應依委任人之指示
    ，並與處理自己事務為同一之注意，其受有報酬者，應以善
    良管理人之注意為之；受任人因處理委任事務，所收取之金
    錢、物品及孳息，應交付於委任人；受任人因處理委任事務
    有過失，或因逾越權限之行為所生之損害，對於委任人應負
    賠償之責，民法第528條、第535條、第541條、第544條分別
    定有明文。所謂盡善良管理人之注意，係指依交易上一般觀
    ，認為有相當知識經驗及誠意之人所具有之注意。經查，系
    爭公證書所約定之委任事務，係為確保公證書所載義霖公司
    債務履行，而由被上訴人收執保管義霖公司簽立作為擔保所
    用之系爭本票，俟義霖公司清償約定之債務後，被上訴人始
    得將系爭本票返還債務人義霖公司，有系爭公證書約定內容
    可稽。就此，上訴人委任被上訴人保管系爭本票等事務，被
    上訴人為受任人，又受有報酬者，兩造間應成立委任契約，
    則被上訴人處理委任事務時，負有善良管理人之注意義務，
    依民法第544 條規定，如處理委任事務有過失，或因逾越權
    限之行為所生之損害，對於委任人應負賠償之責。
五、上訴人主張被上訴人返還系爭本金本票予訴外人陳義河，違
    反委任事務，因此請求被上訴人如系爭本金本票金額之損害
    ，為被上訴人否認並以前詞置辯。茲就本件爭點及本院之判
    斷說明如下：
  ㈠系爭公證書第2 條所載650萬元（含利息150萬元）係源自於
    89年9月15日陳義忠、陳麗雯立據借貸之500萬元債務。
    1.依89年9月15日500萬元借貸當時所簽立之借據內容（本院
      卷第161 頁），可知本件借貸債務人為陳義忠、陳麗雯，
      債權人則為謝淑鈴（謝月鐘），並為擔保清償，而開立前
      開不爭執事項㈢即下表所示之支票2紙、本票2紙，面額均
      各為500萬元。
   ┌──┬────┬────┬────┬────────────┐
   │支票│票  號  │面額    │發票日  │發票人                  │
   ├──┼────┼────┼────┼────────────┤
   │一  │000000  │500萬元 │90.6.15 │忠信土木包工業即陳義忠  │
   ├──┼────┼────┼────┼────────────┤
   │二  │0000000 │500萬元 │89.11.15│陳義忠                  │
   └──┴────┴────┴────┴────────────┘
   ┌──┬────┬────┬────┬────┬────┬───┐  
   │本票│票號    │面額    │發票日  │到期日  │發票人  │持票人│    
   ├──┼────┼────┼────┼────┼────┼───┤
   │一  │000000  │500萬元 │89.9.15 │89.11.15│陳義忠、│謝月鐘│
   │    │        │        │        │        │陳麗雯  │      │
   ├──┼────┼────┼────┼────┼────┼───┤
   │二  │000000  │500萬元 │89.9.15 │89.11.15│義霖公司│陳民宗│
   └──┴────┴────┴────┴────┴────┴───┘
    2.其後上訴人持有陳義忠、陳麗雯為擔保上開債務清償所交
      付之發票人義霖公司、票號265290之本票聲請裁定准許強
      制執行，經花蓮地院90年度票字第1020號裁定准許後，並
      執以聲請執行債務人義霖公司財產無結果，而改換91執義
      1859字第6215號債權憑證等情，為上訴人所不爭執（參不
      爭執事項㈢、4）。
    3.嗣後上訴人復持花蓮地院91執義1859字第6215號債權憑證
      ，聲請強制執行債務人義霖公司財產，而經花蓮地院民事
      執行處併入92年度執字第9415號案件強制執行，並於99年
      5月31日通知將於99年6月24日進行第一次拍賣乙節，有執
      行通知可按（原審卷第71頁至第77頁）。義霖公司為避免
      財產遭法拍，乃於99年6 月22日，由陳義忠代理與上訴人
      進行協議，並就協議內容為公證乙情，亦有系爭公證書可
      稽（原審卷第61頁至第67頁）。由系爭公證書第1 條載稱
      「一、債務人向債權人借款，迄今尚未清償完畢，現債權
      人已向臺灣花蓮地方法院聲請查封債務人之不動產如附件
      （花蓮縣○○鄉○○○段00000 地號）。二、雙方為妥善
      解決債務事，債權人同意今日向臺灣花蓮地方法院聲請撤
      封，雙方並達成分期清償協議，作成本契約。」等內容，
      即知系爭公證書協議清償之債權債務，為花蓮地院91執義
      1859字第6215號債權憑證所載，原始執行名義為花蓮地院
      90年票字第1020號本票裁定，並源自於89年9 月15日，陳
      義忠、陳麗雯向謝月鐘借貸之500萬元債務。
    4.陳義忠代理義霖公司與上訴人於99年6 月22日協議債務清
      償時，確認應清償之債務為本金500萬元及利息150萬元，
      合計為650 萬元，且為確保債務之履行，另由陳義忠開立
      如下表所示系爭本票，並經雙方同意交予被上訴人收執保
      管等情，為兩造所不爭執（見不爭執事項㈤所載），並有
      系爭本票可參（原審卷第69頁），應屬信實。
   ┌──┬───┬────┬────┬────┬────────┐
   │本票│票號  │面額    │發票日  │到期日  │發票人          │
   ├──┼───┼────┼────┼────┼────────┤
   │一  │000000│500萬元 │99.6.22 │100.4.30│義霖公司、陳義忠│
   ├──┼───┼────┼────┼────┼────────┤
   │二  │000000│150萬元 │99.6.22 │100.4.30│義霖公司、陳義忠│
   └──┴───┴────┴────┴────┴────────┘
    5.由上述內容，即知系爭公證書第2條所載650萬元（含利息
      150萬元），係源自於89年9月15日陳義忠、陳麗雯立據借
      貸之500 萬元債務，因債權人謝淑鈴（謝月鐘）將用以擔
      保清償之其中1 紙本票交予上訴人，由上訴人持以聲請法
      院裁定准許強制執行，而行使本票權利，於執行無結果換
      發債權憑證後，復再執以聲請法院強制執行，雙方於第1
      次拍賣前之99年6月22日協議應清償本金500萬元、利息15
      0萬元，並另開立系爭本票擔保清償，已可確認89年9月15
      日之借款債務500 萬元，因擔保清償及重新會算緣故，反
      復由債務人陳義忠、陳麗雯或義霖公司簽發多張票據，並
      分別由上訴人或謝淑鈴所持有，然究其實質均係89年9 月
      15日借貸所生之同筆債務。
    6.證人張素珍於本院另案108 年度上字第11號清償債務事件
      （原告為上訴人、被告為義霖公司及陳義忠）108年6月12
      日準備程序時證稱：因為陳民宗是謝淑鈴（以前是叫謝月
      鐘）的老公，89年陳義忠跟謝月鐘借錢，有設一個抵押給
      謝月鐘，但是陳義忠生意做不好都沒有還她錢，這中間拖
      了很多年，99年還是100 年他們又有協調，謝月鐘說她老
      公有拿到陳義忠他們給的本票，但也都沒有要到錢，本來
      ○○○○○段土地要辦工廠登記證蓋房子，因為謝月鐘用
      這塊土地去扣押，陳義忠就說那這樣子好了，妳可以撤封
      嗎？讓我的使用執照合法拿到後，我願意去銀行增貸借錢
      給妳，所以才會去公證人處做公證，可是公證完後還是沒
      有辦法跟銀行貸到錢，等於公證後500萬元及利息150萬元
      的本票一直都放在我這邊，因為錢沒有清償，也就一直擺
      在我們那邊，直到陳義忠把土地賣給陳義河公司，陳義河
      就拿出500萬元幫他還，所以我們認知謝月鐘的500跟陳民
      宗的500是相同的，我們不認為是有2件500，在清償的時
      候的確都把清償證明及借據都拿出來，那時候我是有告訴
      她她先生的本票會給陳義河，但她沒有看到陳義河簽這張
      本票拿回去…，她剛剛講的是2 件500，是她的500跟她老
      公的500 是不同的，但就我的認知是相同，…因為是89年
      是陳義忠跟她借的錢，並不是她老公，但是後面會衍生她
      老公，我認為他們夫妻一體，我不知道有2個500等語（原
      審卷第101頁至第105頁）。與上開不爭執事實等客觀事實
      相符整合，具有信用性，足認上訴人、謝淑玲對於被上訴
      人應無各別的500萬元債務，上訴人、謝淑玲主張的500萬
      元債務均係89年9月15日該次借貸所生的同一筆債務。
  ㈡系爭公證所載債務650萬元，其中500萬元部分已據訴外人陳
    義河代為清償完畢。
    1.查系爭公證書第2條所載債務650萬元，分別為本金500 萬
      元、利息150萬元，其中500萬元業經訴外人陳義河向原債
      權人謝淑鈴為清償，被上訴人因而返還系爭本金本票乙節
      ，有債權人謝淑鈴於102年1月17日出具之「代位清償証明
      書」，其上記載「謝淑鈴（原姓名謝月鐘）收到台銀本行
      支票（應為兆豐國際商業銀行花蓮分行支票之誤）票號為
      00000000000號，面額500萬元，係陳義河代為清償陳義忠
      積欠謝淑鈴（原姓名謝月鐘）之欠款，確實收到支票無訛
      ，且該借款業已全部清償完畢，並提供本人之印鑑證明、
      債務清償證明、他項權利證明書、登記清冊、身份證影本
      供辦理抵押權塗銷登記。此證明書交予陳義河收執。」足
      資證明500 萬元已為清償之事實（原審卷第81頁）。同日
      謝淑鈴另出具「債務清償證明書」，其上記載「陳義忠（
      陳麗雯）前向本人借款本金最高限額650 萬元，以花蓮市
      ○○段0000、0000、0000、0000、0000地號土地為擔保，
      前經花蓮地政事務所89年收件花資登字第000000號辦理抵
      押權登記有案，茲因該借款業已全部清償完畢，爰立本證
      書以向地政機關辦理上述抵押權塗銷登記。」並檢附上開
      代位清償証明書、債務清償證明書、身分證影本、他項權
      利證明書，申請辦理塗銷上開抵押設定及註銷原持有之他
      項權利證明書等節，為兩造所不爭執（見前揭不爭執事項
      ㈨），並有上開塗銷登記相關資料附卷可稽（原審卷第85
      頁，本院卷第171頁至第185頁），洵堪認定。
    2.且上訴人曾經執花蓮地院91執義1859字第6215號債權憑證
      ，聲請花蓮地院民事執行處對債務人義霖公司聲請強制執
      行（103年度司執字第22133號），債務人義霖公司及陳義
      忠對上訴人提起債務人異議之訴，經花蓮地院104 年度訴
      字第287號、本院105年度上字第37號、最高法院105 年度
      台上字第2048號確定判決，認定：花蓮地院90年票字第10
      20號裁定上訴人所持有之500 萬元本票係為擔保陳義忠、
      陳麗雯於89年9月15日向謝淑鈴借貸之500萬元本金清償，
      該500 萬元本金業經陳義河全部清償完畢，陳民宗不得執
      該本票對義霖公司及陳義忠請求清償，因而判決確認該本
      票債權對義霖公司及陳義忠均不存在，有前開判決書附卷
      可稽（本院卷第55頁至第61頁、第65頁至第79頁、第53頁
      至第54頁），已確認89年9月15日500萬元借貸債務本金部
      分已清償消滅之事實。
  ㈢被上訴人將保管收執之系爭本金本票交予訴外人陳義河，並
    無違反委任事務，且不生損害於上訴人：
    1.謝淑鈴與陳義忠、陳麗雯前於89年9月15日的500萬借款，
      與系爭公證書協議清償之債務，為同筆債務重新會算，將
      原借貸之500萬元債務，約定應另付利息150萬元，並將該
      利息轉為債權本金，約定應清償包含利息債務金額為650
      萬元。而由上訴人出面與陳義忠代理義霖公司之名義簽立
      系爭公證書，業如前述。故被上訴人抗辯債權人謝淑鈴或
      上訴人與債務人陳義忠、陳麗雯或義霖公司間，僅有一筆
      500 萬元借貸及因此衍生之利息債務，應屬有據，堪予採
      信。
    2.而上開債務經會算後，認債務人應給付之本金債務500 萬
      元，已於102年1月17日由訴外人陳義河代償而消滅，除有
      謝淑鈴於102年1月17日書立之「代位清償証明書」，尚有
      謝淑鈴委託被上訴人辦理塗銷花蓮地政事務所89年收件花
      資登字第000000號抵押權登記之資料可資憑認（本院卷第
      171頁至第185頁）。且謝淑鈴於本院105 年度上字第37號
      債務人異議之訴準備程序中明確陳稱：000000號本票是擔
      保「本金」、「有清償這點沒有錯」（本院卷第76頁、第
      77頁），經本院上開案件判決認定本金債務500 萬元已經
      訴外人陳義河全部清償完畢，000000號本票基於擔保債權
      從屬性當亦隨同消滅（本院卷第65頁至第79頁）。是以，
      被上訴人於原債權人謝淑鈴受領訴外人陳義河代償本金債
      務500 萬元後，將用以擔保之系爭本金本票交還予陳義河
      ，陳義河並於本票上註載「102.1.17陳義河收取以上（50
      0 萬本票）00000000號做為代位清償證明之憑證」等語（
      原審卷第113 頁），應無違反系爭公證書第3條第4項「為
      確保本債務之履行，債務人於簽訂本契約時，就本契約債
      務金額（650 萬元）開立本票乙紙予債權人收執（如附件
      ）。債權人應於債務人完成本條前三項手續後返還本票予
      債務人。」約定本旨，難認被上訴人處理委任事務有未盡
      善良管理人注意義務之情事。
    3.另系爭公證書所載利息債務150 萬元部分，前據上訴人以
      義霖公司、陳義忠為被告，起訴請求清償，經花蓮地院10
      6年度訴字第49號、本院106年度上易字第79號確定判決認
      定：陳義忠係以債務人義霖公司代理人地位而在系爭公證
      書上簽名，該公證書確為上訴人與義霖公司先前債務之結
      算，對於結算後之金額確認為650 萬元，並約定年息為5%
      ，原屬利息之150 萬元債權，因公證書之簽署約定，性質
      實已轉為債權本金，系爭公證書第2條關於「（含利息150
      萬元）」之記載，僅為債權金額650 萬元之結算說明，非
      指150 萬元之本質仍為利息。因此判命義霖公司應給付上
      訴人150 萬元本息，有上開判決書可參（本院卷第89頁至
      第99頁）。上訴人得以該確定判決為執行名義請求義霖公
      司清償債務，至於義霖公司是否履行給付，為上訴人所應
      承擔之風險，與被上訴人交還擔保本金債務500 萬元之系
      爭本金本票不具關連性。亦即上訴人並無因被上訴人處理
      委任事務而受有債權損害，上訴人既因原債權人謝淑鈴受
      領本金債務500 萬元，當無就實質上同筆債權再請求義霖
      公司為給付，上訴人並未因被上訴人處理委任事務受有損
      害，其請求被上訴人負賠償責任，應屬無據。
  ㈣承前所述，上訴人或謝淑鈴與陳義忠、陳麗雯或義霖公司間
    之債權債務關係，經確認僅有一筆500 萬借款，陳義忠、陳
    麗雯或義霖公司為擔保清償或會算，而反復簽發多張票據，
    分別為上訴人或謝淑鈴所持有，然其實質均係89年9 月15日
    借貸所衍生之債務。上訴人與義霖公司、陳義忠為解決同一
    筆債權債務關係，於99年6 月22日公證並達成清償還款協議
    ，用以擔保本金債務500 萬元之系爭本金本票，業因訴外人
    陳義河已為清償，基於擔保債權從屬性亦隨同消滅，被上訴
    人據以將之交還予訴外人陳義河，難認其於處理委任事務不
    當致上訴人受有損害，是上訴人請求被上訴人如系爭本金本
    票金額之損害，難認有理，不應准許。  
六、從而，被上訴人依系爭公證書及民法第535條、第544條等規
    定，請求上訴人賠償500 萬元及法定遲延利息，為無理由，
    不應准許。原審為上訴人敗訴之判決並駁回假執行聲請，核
    無不合。上訴意旨指摘原判決不當，求予廢棄改判，為無理
    由，應予駁回。
七、本件事證已臻明確，兩造其餘之攻擊或防禦方法及所用之證
    據，經本院斟酌後，認為均不足以影響本判決之結果，爰不
    逐一論列，附此敘明。
據上論結，本件上訴為無理由，依民事訴訟法第463條、第449條
第1項、第78條，判決如主文。
中    華    民    國   110    年    10    月    29    日
                  民事庭審判長法  官  林信旭
                              法  官  顏維助
                              法  官  劉雪惠
以上正本係照原本作成。
如不服本判決，應於收受送達後20日內向本院提出上訴書狀，其
未表明上訴理由者，應於提出上訴後20日內向本院補提理由書狀
（均須按他造當事人之人數附繕本）。上訴時應提出委任律師或
具有律師資格之人之委任狀；委任有律師資格者，另應附具律師
資格證書及釋明委任人與受任人有民事訴訟法第466 條之1第l項
但書或第2 項（詳附註）所定關係之釋明文書影本。如委任律師
提起上訴者，應一併繳納上訴審裁判費。
中    華    民    國   110    年    10    月    29    日
                              書記官  林鈺明
附  註：
民事訴訟法第466條之1（第1項、第2項）：
對於第二審判決上訴，上訴人應委任律師為訴訟代理人。但上訴
人或其法定代理人具有律師資格者，不在此限。
上訴人之配偶、三親等內之血親、二親等內之姻親，或上訴人為
法人、中央或地方機關時，其所屬專任人員具有律師資格並經法
院認為適當者，亦得為第三審訴訟代理人。